臺灣高等法院民事判決　　　　　　　　 99年度上國易字第7號
上　訴　人　李玉雪兼曾李素梅.
被上訴人　　新北市政府
法定代理人　朱立倫
訴訟代理人　許進德律師
　　　　　　劉金玫律師
參　加　人　仁義土木包工業有限公司
法定代理人　林月娥
訴訟代理人　吳慶隆律師
複代理人　　林舒婷律師
上列當事人間請求損害賠償事件，上訴人對於中華民國99年1月1
9日臺灣板橋地方法院98年度國字第15號第一審判決提起上訴，
本院於100年6月9日言詞辯論終結，判決如下：
    主  文
上訴駁回。
第二審訴訟費用由上訴人負擔。
    事實及理由
一、按訴訟繫屬中為訴訟標的之法律關係，雖移轉於第三人，於
    訴訟無影響。但第三人如經兩造同意，得聲請代當事人承當
    訴訟。民事訴訟法第254條第1項定有明文。本件原審原告曾
    李素梅、曾郁文、曾郁濃、曾施美提起上訴後，將本件對被
    上訴人之國家賠償請求權之訴訟標的法律關係讓與上訴人李
    玉雪，此有債權讓與書附卷可稽（見本院卷第142頁），並
    經李玉雪於本院二審程序中聲請代曾李素梅、曾郁文、曾郁
    濃、曾施美承當訴訟（見本院卷第145頁反面），且為兩造
    所同意（見本院卷第145頁反面），核與上開規定並無不合
    ，應予准許。又本件原審被告臺北縣蘆洲市公所已於民國（
    下同）99年12月25日改制為新北市蘆洲區公所，隸屬新北市
    政府，茲新北市政府於100年5月4日具狀聲明承受訴訟（見
    本院卷第150-152頁，另已出具委任狀，見同卷第161頁），
    核無不合。另上訴人與曾李素梅、曾郁文、曾郁濃、曾施美
    於本件國家賠償起訴前，已於98年1月12日以書面向改制前
    蘆洲市公所請求國家賠償（見本院卷第103頁），並經該公
    所於98年2月9日以98年賠議字第1號拒絕賠償理由書拒絕賠
    償在案（見原審卷第26頁），併予敘明。
二、本件上訴人聲明求為判決：
    (一)原判決廢棄。
    (二)上廢棄部分，減縮請求被上訴人應給付上訴人新臺幣（下
      同）56萬7,600元。
    (三)第一、二審訴訟費用由被上訴人負擔。
    被上訴人聲明求為判決：
    (一)上訴駁回。
    (二)第二審訴訟費用由上訴人負擔。
三、上訴人及曾李素梅、曾郁文、曾郁濃、曾施美起訴主張：
    改制前臺北縣蘆洲市公所（下稱蘆洲區公所）委託參加人仁
    義土木包工業有限公司，承作臺北縣蘆洲市○○街○路溝排
    水及路面改善工程（下稱系爭工程），其清淤範圍包括兩側
    雜草，各延伸5公尺為範圍。參加人於96年2月2日施工過程
    中以挖土機、堆土機等機具，破壞上訴人所有置在臺北縣蘆
    洲市（改制後為新北市蘆洲區○○○段920地號土地（下稱
    系爭土地）之農作物及農具，致上訴人受有價值及收益等損
    失總計為32萬7,600元。參加人復以機具將清除排水溝之污
    泥與系爭土地菜園內之泥土混合，致曾李素梅、曾郁文、曾
    郁濃、曾施美（下合稱曾李素梅等4人）所有系爭土地之土
    壤污染，受有包含廢土清除、清運、回填土方、路面清潔等
    整地費用110萬2,500元之損害。系爭土地曾李素梅應有部分
    為3817/10000，曾郁文、曾郁濃、曾施美應有部分均為2061
    /10000，故曾李素梅係受有42萬824元損失，曾郁文、曾郁
    濃、曾施美則均受有22萬7,225元損失。伊所受之上開損失
    ，依國家賠償法第2條第2項前段、第4條第1項前段、第7條
    第1項規定，應由蘆洲區公所負損害賠償責任，爰依前揭法
    律關係，求為命蘆洲區公所給付上訴人32萬7,600元本息；
    曾李素梅42萬824元本息；曾郁文、曾郁濃、曾施美各22萬
    7,225元本息之判決等語（原審為上訴人及曾李素梅等4人敗
    訴判決，渠等不服均提起上訴，嗣由上訴人承當曾李素梅等
    4人訴訟，復就該4人原請求共110萬2,500元整地費用損失減
    縮為24萬元種植收益損失，並減縮聲明如前所述）。
    被上訴人則以：系爭工程係由蘆洲區公所為採購機關，委託
    參加人施工，並委由杜風工程顧問有限公司（以下簡稱杜風
    公司）設計監造，是縱使系爭工程因設計、施工過程造成上
    訴人損害，上訴人應向參加人或杜風公司求償。蘆洲區公所
    委託參加人施作之系爭工程，僅限於清淤及雜草清理，屬政
    府採購之私法契約，無涉於公權力行使，亦不含剷除其餘地
    上物，參加人若有非法清除系爭土地上農作物情形，亦屬參
    加人應負之責，與伊無關。況參加人實際施工範圍僅在同地
    段919地號土地，不及於系爭土地，上訴人主張參加人有剷
    除系爭土地上之農作物及受有損失，應負舉證責任。另系爭
    工程監造單位為杜風公司，蘆洲區公所並無現場監工之責，
    參加人申報開工日為96年2月6日，而本件紛爭發生則為96年
    2月2日，是參加人於申報開工日前所為之行為，蘆洲區公所
    並無可能知悉或到場監督，伊並無故意或過失之侵權責任等
    語，資為辯解。
    參加人則以：伊所承包系爭工程，其施作範圍係位於同地段
    919地號地上，因上訴人違法占用該土地，導致排水溝淤積
    ，蘆洲區公所始發包清除排水溝之淤泥，上訴人違法在先，
    自無權利向被上訴人請求。又系爭工程施工區域並非位在系
    爭土地上，且上訴人亦應就所主張之損害，舉證以實其說。
    又參加人為公司並非自然人，並無侵權行為能力。參加人僅
    係系爭工程之承包廠商，均係依蘆洲區公所設計指示施工，
    參加人亦無故意或過失。縱本件有侵害上訴人之情事，依系
    爭工程契約之約定，亦應由蘆洲區公所負責賠償。另本件損
    害之發生係因上訴人違法占用前揭919地號土地種植作物，
    造成排水溝淤積，亦即上訴人就損害之發生，為與有過失，
    依民法第217條規定，亦應免除被上訴人賠償責任等語，資
    為辯解。
四、本件系爭土地為曾李素梅、曾郁文、曾郁濃、曾施美所共有
    ，渠等應有部分依序為3817/10000、2601/10000、2601/100
    00、2601/10000。蘆洲區公所與參加人曾於95年12月29日就
    「蘆洲市○○街○路溝排水及路面改善工程」曾簽訂工程契
    約書，約定由參加人承攬系爭工程，以解決排水系統淤積堵
    塞及路面破損。參加人嗣於96年2月2日依前揭工程契約，至
    前揭919地號土地上施工等情，有土地登記謄本、系爭工程
    契約書（見原審卷第22-23、64-76頁，系爭工程契約全部影
    本附於卷外）附卷可稽，復為兩造所不爭（見本院卷第82頁
    反面不爭執事項一至三），自堪信為真實。
五、本件上訴人主張伊在系爭土地上有種植作物並置有農具，而
    該土地則為曾李素梅等4人所共有，因蘆洲區公所委託參加
    人施作系爭工程，而於96年2月2日施工過程中以挖土機、堆
    土機等機具，破壞伊所有置在該土地之作物及農具，並污染
    系爭土地之土壤，致伊受有32萬7,600元損失，曾李素梅等4
    人受有24萬元種植收益損失，曾李素梅等4人已將本件損害
    賠償請求權讓與伊，伊自得依國家賠償法第4條第1項前段、
    第2條第2項前段規定，請求被上訴人如數賠償云云，則為被
    上訴人所否認，並以前詞置辯。本件參酌上開兩造攻防意旨
    ，並經兩造協議簡化爭點後，所應究者，厥為：(一)上訴人就
    本件國家賠償事件之提起是否符合國家賠償法第4條第1項前
    段、第2條第2項前段之要件？(二)若被上訴人須依前揭法文規
    定負損害賠償責任者，則上訴人所請求賠償之金額是否有據
    ？（見本院卷第83頁）。經查：
    (一)按受委託行使公權力之團體，其執行職務之人於行使公權
      力時，視同委託機關之公務員。公務員於執行職務行使公
      權力時，因故意或過失不法侵害人民自由或權利者，國家
      應負損害賠償責任，國家賠償法第4條第1項前段、第2條
      第2項前段分別定有明文。惟按行政機關以承攬契約或類
      似之私法契約，委託民間業者完成特定之行政任務，而非
      行政機關與受授權人建立公法之法律關係，並使其如同行
      政機關對外行使公權力，執行行政任務者，如修築道路、
      清理垃圾等，均非公權力之受託人，其所為之行為自非行
      使公權力（最高法院95年台上字第1445號判決意旨參照）
      。
    (二)本件上訴人係以國家賠償法第4條第1項前段認參加人為受
      委託行使公權力之團體而依同法第2條第2項前段，為訴訟
      標的之法律關係，請求損害賠償等情，為兩造所不爭（見
      本院卷第82頁反面-83頁不爭執事項七）。至被上訴人所
      屬機關蘆洲區公所於改制前曾與參加人於95年12月29日就
      「蘆洲市○○街○路溝排水及路面改善工程」簽訂工程契
      約書，約定由參加人承攬上開工程，以解決排水系統淤積
      堵塞及路面破損，嗣參加人則於96年2月2日依上開工程契
      約，至前揭919地號土地上施工等情，均有如前述。依此
      足見蘆洲區公所乃係以承攬之私法契約，委託民間業者即
      參加人完成改善排水系統淤積堵塞及路面破損修繕之非屬
      高權性質之特定行政任務，核非蘆洲區公所與加參人建立
      公法之法律關係，並使參加人如同蘆洲區公所對外行使公
      權力，執行行政任務。依前揭說明，本件參加人自非公權
      力之受託人，其所為之行為，則非公權力之行使。上訴人
      雖主張蘆洲區公所委託參加人於96年2月2日施作系爭工程
      過程中，以挖土機、堆土機等機具，破壞伊所有置在該土
      地之作物及農具，並污染系爭土地之土壤，致其與曾李素
      梅等4人受有損害云云。然參加人上開施作系爭工程之行
      為，既非屬受委託行使公權力，則上訴人依據前揭法文，
      請求被上訴人應負國家賠償責任，於法尚有未符，自無可
      取。又上訴人既以前揭法律關係為本件請求，且參加人又
      非受委託行使公權力，是本件即無符合上訴人據以請求法
      律關係之餘地，則上訴人其餘有關主張蘆洲區公所所屬公
      務員未善盡其責、縱容提早施工、監督不周及提供錯誤施
      工圖誤導參加人越界施工云云（見本院卷第64頁），已無
      再行審酌必要，併此敘明。
六、綜上所述，上訴人依國家賠償法第4條第1項前段認參加人為
    受委託行使公權力之團體而依同法第2條第2項前段規定，求
    為命被上訴人給付56萬7,600元，自屬不應准許。從而原審
    就此部分為上訴人敗訴之判決，並無違誤，上訴意旨指摘原
    判決不當，求予廢棄改判，為無理由，應予駁回。
七、至兩造其餘之攻擊或防禦方法及未經前揭援用之證據，經斟
    酌後，認為均不足以影響本判決之結果，自無逐一詳予論駁
    之必要，併此敘明。
八、據上論結，本件上訴為無理由，依民事訴訟法第449條第1項
    、第78條，判決如主文。
中    華    民    國   100    年    6     月    23    日
                  民事第二十庭
                        審判長法  官  張  蘭
                              法  官  黃莉雲
                              法  官  王漢章
正本係照原本作成。
不得上訴。
中    華    民    國   100    年    6     月    23    日
                              書記官  林淑貞